臺灣高等法院民事判決　　　　　　　　　　　　　　九十三年度家上更(一)字第四號
　　上　訴　人　甲○○
　　　　　　　　丙○○
　　右　一　人
　　訴訟代理人　蘇錦霞律師
　　被　上訴人　乙○○
　　訴訟代理人　解家源律師
當事人間確認結婚無效事件，上訴人對於中華民國九十年八月十七日臺灣士林地方法
院九十年度婚字第二六二號第一審判決提起上訴，經最高法院第一次發回更審，本院
於九十三年四月二十七日言詞辯論終結，判決如下：
    主      文
原判決除確定部分外廢棄。
右廢棄部分，被上訴人在第一審之訴駁回。
第一、二審（除確定部分外）及發回前第三審訴訟費用由被上訴人負擔。
    事實及理由
一、本件被上訴人主張：其與上訴人甲○○為夫妻，雙方於四十七年六月十五日結婚
    ，婚後育有二女，惟因個性不合，感情並非融洽，八十七年間受上訴人甲○○之
    詐騙與威脅，簽立離婚協議書並辦妥離婚登記，嗣上訴人甲○○於九十年一月七
    日（原審判決誤載為八十九年間）與上訴人丙○○結婚。惟被上訴人與上訴人甲
    ○○之離婚協議書上所載證人樊志豪、敬忠（已改名敬一帆）並未親自聽聞被上
    訴人有離婚之真意，自難作為被上訴人與上訴人甲○○離婚之證人，故該離婚不
    備法定要件而尚未成立，並於同年一月九日向原法院起訴請求確認其與上訴人甲
    ○○之婚姻關係存在，經原法院於同年三月二十日判決被上訴人勝訴，上訴人甲
    ○○雖提起上訴，但已逾二十日不變期間，故經原法院駁回其上訴確定，被上訴
    人與上訴人甲○○之婚姻關係確係存在，則上訴人甲○○與上訴人丙○○之結婚
    自屬重婚，而為無效。爰請求判決確認上訴人甲○○與被上訴人之離婚契約為無
    效，及上訴人甲○○與上訴人丙○○之結婚無效。（上開請求，原審判決確認上
    訴人甲○○與上訴人丙○○之結婚無效，並駁回被上訴人其餘之訴，被上訴人就
    其敗訴部分，未據聲明不服，該部分業已確定）。並於本院答辯聲明：駁回對造
    之上訴。
二、上訴人甲○○則以：伊與被上訴人因個性不合而協議離婚，並辦畢離婚登記，自
　　屬合法有效，伊嗣再與上訴人丙○○結婚，並非無效等語；上訴人丙○○則以：
    被上訴人與上訴人甲○○之婚姻關係，業於八十七年間簽立離婚協議書，同年七
    月二十二日辦理離婚
    人離婚二年餘後之九十年一月七日公證結婚，且被上訴人係於伊結婚後，始提起
    本件訴訟，並以離婚協議不備法定要件為由，訴請確認與上訴人甲○○之婚姻關
    係繼續存在，致伊之後婚姻成為重婚，究與一般重婚之情形有異。上訴人丙○○
    係信賴離婚登記，確信上訴人甲○○已與被上訴人離婚始與甲○○結婚，要屬善
    意且無過失，依司法院大法官會議釋字第三六二、五五二號解釋意旨，本諸信賴
    保護原則，該後婚姻之效力仍屬合法有效等語，資為抗辯。並於本院上訴聲明：
    (一)原判決不利於上訴人部分廢棄。(二)右廢棄部分，被上訴人在第一審之訴駁回。
三、查本件被上訴人主張上訴人甲○○係十四年三月十九日出生，被上訴人則係二十
    五年九月十五日出生，二人於四十七年六月十五日結婚，婚後育有二女，惟因個
    性不合，感情並非融洽，乃於八十七年七月間，由上訴人甲○○書妥「離婚協議
    書」交予被上訴人簽名，經訴外人樊志豪、敬忠簽名見證後，二人並於同年七月
    二十二日同赴戶政事務所辦理離婚登記；嗣上訴人甲○○於九十年一月七日與上
    訴人丙○○公證結婚，惟被上訴人以該離婚協議書未經證人樊志豪、敬忠親自聽
    聞離婚真意，認離婚要件不備而未成立，於同年一月九日向原法院起訴請求確認
    其與上訴人甲○○之婚姻關係存在，經原法院於同年三月二十日以九十年度婚字
    第二四號判決被上訴人勝訴，上訴人甲○○雖提起上訴，但已逾二十日不變期間
    ，故經原法院駁回其上訴確定等情，據其提出
    書、婚宴請柬、民事判決影本等為證（見原審卷第二二至三一頁），復為上訴人
    所不爭執，自堪信為真實。是本件所應審究者，厥為：上訴人甲○○與上訴人丙
    ○○之婚姻是否為無效？茲分項詳析如后：
  (一)按有配偶者，不得重婚；違反此規定者，結婚無效，固為民法第九百八十五條第
　　一項、第九百八十八條第二款所明定。惟按九十一年十二月十三日公布之司法院
    大法官釋字第五五二解釋文稱：「本院釋字第三六二號解釋謂：『民法第九百八
    十八條第二款關於重婚無效之規定，乃所以維持一夫一妻婚姻制度之社會秩序，
    就一般情形而言，與憲法尚無牴觸。惟如前婚姻關係已因確定判決而消滅，第三
    人本於善意且無過失，信賴該判決而與前婚姻之一方相婚者，雖該判決嗣後又經
    變更，致後婚姻成為重婚，究與一般重婚之情形有異，依信賴保護原則，該後婚
    姻之效力，仍應予以維持。首開規定未兼顧類此之特殊情況，與憲法保障人民結
    婚自由權利之意旨未盡相符，應予檢討修正。』其所稱類此之特殊情況，並包括
    協議離婚所導致之重婚在內。惟婚姻涉及身分關係之變更，攸關公共利益，後婚
    姻之當事人就前婚姻關係消滅之信賴應有較為嚴格之要求，僅重婚相對人之善意
    且無過失，尚不足以維持後婚姻之效力，須重婚之雙方當事人均為善意且無過失
    時，後婚姻之效力始能維持，就此本院釋字第三六二號解釋相關部分，應予補充
    。如因而致前後婚姻關係同時存在時，為維護一夫一妻之婚姻制度，究應解消前
    婚姻或後婚姻、婚姻被解消之當事人及其子女應如何保護，屬立法政策考量之問
    題，應由立法機關衡酌信賴保護原則、身分關係之本質、夫妻共同生活之圓滿及
    子女利益之維護等因素，就民法第九百八十八條第二款等相關規定儘速檢討修正
    。在修正前，對於符合前開解釋意旨而締結之後婚姻效力仍予維持，民法第九百
    八十八條第二款之規定關此部分應停止適用。在本件解釋公布之日前，僅重婚相
    對人善意且無過失，而重婚人非同屬善意且無過失者，此種重婚在本件解釋後仍
    為有效。如因而致前後婚姻關係同時存在，則重婚之他方，自得依法向法院請求
    離婚，併此指明。」其解釋理由書併記載：「一夫一妻婚姻制度係為維護配偶間
    之人格倫理關係，實現男女平等原則，及維持社會秩序，應受憲法保障。民法第
    九百八十八條第二款關於重婚無效之規定，即本此意旨而制定。婚姻自由雖為憲
    法上所保障之自由權，惟應受一夫一妻婚姻制度之限制。本院釋字第三六二號解
    釋謂：『民法第九百八十八條第二款關於重婚無效之規定，乃所以維持一夫一妻
    婚姻制度之社會秩序，就一般情形而言，與憲法尚無牴觸。惟如前婚姻關係已因
    確定判決而消滅，第三人本於善意且無過失，信賴該判決而與前婚姻之一方相婚
    者，雖該判決嗣後又經變更，致後婚姻成為重婚，究與一般重婚之情形有異，依
    信賴保護原則，該後婚姻之效力，仍應予以維持。首開規定未兼顧類此之特殊情
    況，與憲法保障人民結婚自由權利之意旨未盡相符，應予檢討修正。』其所稱類
    此之特殊情況，並包括協議離婚等其他足以使第三人產生信賴所導致之重婚在內
    。就協議離婚言，雖基於當事人之合意，但依民法第一千零五十條規定應為離婚
    之
    人個人身分關係之變更，且與婚姻人倫秩序之維繫、家庭制度之健全、子女之正
    常成長等公共利益攸關，後婚姻之當事人就前婚姻關係消滅之信賴應有較為嚴格
    之要求，僅重婚相對人之善意，尚不足以維持後婚姻之效力，須重婚之雙方當事
    人均為善意且無過失時，後婚姻效力始能維持，以免重婚破壞一夫一妻婚姻制度
    ，就此本院釋字第三六二號解釋相關部分，應予補充。如因而致前後婚姻關係同
    時存在時，為維護一夫一妻之婚姻制度，究應解消前婚姻或後婚姻、婚姻被解消
    之當事人，即解消後婚時，對後婚善意且無過失之重婚相對人；於解消前婚時，
    對前婚之重婚者他方，應如何保護，及對前後婚姻關係存續中所生之子女，在身
    分、財產上應如何保障，屬立法政策考量之問題，應由立法機關衡酌信賴保護原
    則、身分關係之本質、夫妻共同生活之圓滿及子女利益之維護等因素，就民法第
    九百八十八條第二款等相關規定儘速檢討修正。在修正前，對於符合前開解釋意
    旨而締結之後婚姻效力仍予維持，民法第九百八十八條第二款之規定關此部分應
    停止適用。在本件解釋公布之日前，僅重婚相對人善意且無過失，而重婚人非同
    屬善意且無過失者，此種重婚在本件解釋後仍為有效。如因而致前後婚姻關係同
    時存在，則後婚之重婚相對人或前婚之重婚者他方，依民法第一千零五十二條第
    一項第一款或第二項規定，自得向法院請求離婚，併此指明。」。上開解釋意旨
    雖係就信賴確定判決所為之重婚情形作出解釋，然按婚姻狀況之安定，影響身分
    、親屬、財產關係至鉅，故社會生活秩序之維護，以及人民結婚自由之保障，二
    者必需兼顧，上開解釋乃揭示依信賴保護原則，認後婚姻之效力，仍應予以維持
    之旨，並非限縮於前婚姻關係因確定判決而消滅，嗣該判決又經變更者始有其適
    用，此由解釋理由書指出除因信賴確定判決所導致之重婚外，尚有其他類似原因
    如協議離婚所導致重婚之特殊情況亦包括在內至明。被上訴人主張本件上訴人丙
    ○○係以信賴上訴人甲○○與被上訴人間之協議離婚登記而與上訴人甲○○結婚
    ，與上開第三六二號解釋所揭示信賴之「確定判決」顯然有別，無上開解釋之適
    用云云。其忽視第五五二號解釋意旨，上開主張自有誤會。
  (二)被上訴人雖在上訴人甲○○與上訴人丙○○結婚前，於八十九年十二月二十六日
    委託律師發函予上訴人甲○○稱：「前揭離婚與法不符，在判決未確定前，如遽
    與他人結婚，將涉法律責任（如重婚罪嫌）」，有律師函影本可考（見原審卷第
    二四頁），縱可認其有明知與被上訴人之協議離婚為有瑕疵之惡意情事。然上訴
    人丙○○與上訴人甲○○係於前引第五五二號解釋文九十一年十二月十三日公布
    前之九十年一月七日至台灣台北地方法院公證處公證結婚，按辦理公證時必需提
    出國民
    理離婚登記，故公證時上訴人甲○○所提出之國民
    信。且上訴人結婚時，被上訴人尚未提起確認其與上訴人甲○○婚姻關係存在訴
    訟（按該案係於九十年一月十日起訴，有原法院九十年度婚字第二四號卷影本可
    考），被上訴人於告訴上訴人重婚案件檢察官偵訊時，亦自承：僅發律師函予上
    訴人甲○○，並未告知丙○○與甲○○之關係，僅猜測而已等語（有原法院九十
    年度偵字第六五一五、九八○四號不起訴處分書可考，見本院家上卷第八五頁）
    ；此外，復查無任何證據足資證明上訴人丙○○明知或可得而知上訴人甲○○與
    被上訴人之協議離婚存有潛在瑕疵而無效，上訴人丙○○抗辯伊係善意且無過失
    信賴戶政機關之
    前開大法官會議釋字第三六二、五五二號解釋意旨，其婚姻自應受相當之保障。
    準此，上訴人甲○○就上訴人間之後婚，不問是否為善意無過失，因上訴人丙○
    ○既係善意信賴公權力行為所為之離婚登記，且無何過失而於九十一年十二月十
    三日上述第五五二號解釋文公布以前與上訴人甲○○結婚，雖被上訴人與上訴人
    甲○○之婚姻嗣經判決確認存在，致上訴人間之婚姻成為重婚，惟此特殊情況究
    與一般重婚之情形有別。揆諸上述大法官解釋意旨，上訴人間之婚姻仍應維持。
四、綜上所述，被上訴人以上訴人間之結婚為重婚，請求確認伊等之結婚為無效，非
    屬正當，不應准許。原審忽視上述大法官前後完整之解釋意旨，遽為上訴人不利
    之判決，自有未洽。上訴意旨指摘原判決此部分不當，求予廢棄改判，為有理由
    ；爰予廢棄改判，駁回被上訴人在第一審之訴。
五、本件事證已臻明確，兩造其餘之陳述及提出之攻擊防禦方法，均與判決結果不生
    影響，爰不一一審酌，附此敘明。
六、據上論結，本件上訴為有理由，依民事訴訟法第四百五十條、第七十八條，判決
    如主文。
中　　　華　　　民　　　國　　九十三　　年　　　五　　　月　　  十一　　日
                              民事第八庭
                                  審判長法  官  鄭  三  源
                                        法  官  周  美  月
                                        法  官  王  淇  梓
正本係照原本作成。
如不服本判決，應於收受送達後二十日內向本院提出上訴書狀，其未表明上訴理由者
，應於提出上訴後二十日內向本院補提理由書狀（均須按他造當事人之人數附繕本）
上訴時應提出委任律師或具有律師資格之人之委任狀；委任有律師資格者，另應附具
律師資格證書及釋明委任人與受任人有民事訴訟法第四百六十六條之一第一項但書或
第二項（詳附註）所定關係之釋明文書影本。
中　　　華　　　民　　　國　　九十三　　年　　　五　　　月　　 十一 　　日
　　　　　　　　　　　　　　　　　　　　書記官  吳  碧  玲
附註：
民事訴訟法第四百六十六條之一（第一項、第二項）：
對於第二審判決上訴，上訴人應委任律師為訴訟代理人。但上訴人或其他法定代理人
具有律師資格者，不在此限。
上訴人之配偶、三親等內之血親、二親等內之姻親，或上訴人為法人、中央或地方機
關時，其所屬專任人員具有律師資格並經法院認為適當者，亦得為第三審訴訟代理人
。
